臺灣高等法院臺南分院刑事判決　 94年度重上更(二)字第186號
上　訴　人
即　被　告　甲○○
選任辯護人　蘇新竹　律師
　　　　　　張清富　律師
上列上訴人因偽造文書案件，不服臺灣臺南地方法院八十七年度
訴字第一０八五號中華民國八十八年三月二十六日第一審判決（
起訴案號：臺灣臺南地方法院檢察署八十七年度偵字第五二三號
），提起上訴，經最高法院第二次發回更審，本院判決如下：
    主  文
原判決撤銷。
甲○○連續行使偽造私文書，足以生損害於公眾及他人，處有期
徒刑陸月，如易科罰金，以參佰元折算壹日。
      事      實
一、甲○○係台南縣永康市○○路105號笠騰企業股份有限公司
    （下稱笠騰公司）負責人，明知未於附表一所示時間在笠騰
    公司內召開股東臨時會及董事會，竟基於偽造文書概括之犯
    意，於附表一所示時間，未經乙○○及陳美雅之同意，冒用
    乙○○、陳美雅名義擔任紀錄，偽造附表一所示「笠騰公司
    」股東臨時會決議錄及董事會議紀錄，並盜蓋乙○○、陳美
    雅留存該公司之印章於上開會議紀錄上，該會議紀錄內容，
    尚包函票選羅國強、徐明發、陳美雅、陳聖彬等為董事。又
    承上犯意，於附表二所示之時間，未經乙○○、許麗珠、陳
    美雅及陳聖彬等人之同意，在笠騰公司內，偽造乙○○、陳
    美雅、陳聖彬為該公司董事及乙○○、許麗珠為該公司之監
    察人，並盜蓋乙○○、許麗珠、陳美雅及陳聖彬留存該公司
    之印章於董、監事名單後，先後於附表一所示之同月間持向
    前臺灣省政府建設廳辦理申請公司變更登記，使該廳承辦公
    務員將前開不實事項登載於職務上所掌之公文書，足以生損
    害於臺灣省政府建設廳有關公司登記之正確性及乙○○、陳
    美雅、許麗珠、陳聖彬、羅國強、徐明發等人。嗣因笠騰公
    司無力清償債務，由臺灣中小企業銀行成功分行（下稱臺灣
    企銀成功分行）聲請臺灣臺南地方法院對保證人乙○○財產
    實施假扣押，乙○○始悉上情。
二、案經乙○○訴請臺灣臺南地方法院檢察署檢察官偵查起訴。
      理      由
一、訊據上訴人即被告甲○○固不否認以告訴人乙○○、陳美雅
    名義製作附表一所示會議紀錄並於會議紀錄蓋用紀錄人乙○
    ○、陳美雅之印章，復於附表二所示之董、監事名單上蓋用
    乙○○、陳美雅、許麗珠、陳聖彬之印章，持向臺灣省政府
    建設廳辦理申請公司變更登記，惟辯稱：公司雖沒有開會等
    程序，但均曾口頭告知各股東，經各股東同意，始蓋用印章
    於會議紀錄及董、監事名單上，且股東臨時會決議錄、董事
    會議紀錄及董事、監察人名單上乙○○的印章，非勞保印章
    ，係其同意自己拿來蓋的，並無偽造文書之犯行等語。
二、惟查：
    （一）被告確於上開時、地，未經會議紀錄人乙○○、陳美
          雅及董、監事乙○○、陳美雅、許麗珠、陳聖彬等人
          之同意，擅自盜蓋彼等留存該公司之印章於會議紀錄
          及董、監事名單上等情，除經告訴人乙○○於偵查及
          歷次審理中指訴明確外，並有附表一所示笠騰公司股
          東臨時會決議錄及董事會議紀錄影本四紙、附表二董
          、監事名單上及臺灣省政府建設廳函送辦理申請變更
          登記資料在卷足資佐證。
    （二）被告甲○○於偵查中供稱：「附表一所示笠騰公司股
          東臨時會決議錄及董事會議紀錄，均非告訴人乙○○
          所寫等語（詳偵字第523號卷第18頁），原審稱：「
          會議紀錄是我自己寫的，其上乙○○的名字是我簽的
          ，那是為辦貸款而作‧‧‧」（詳原審卷第72頁），
          於本院上訴審稱：「沒有開臨時會、沒有徵求乙○○
          之同意當紀錄」（詳上訴卷21頁），於本院更審時亦
          坦承未依法召開笠騰公司股東臨時會及董事會等語（
          詳本院更一第二卷第129頁），於本院更二審時稱：
          「81年6月12日陳美雅當會議紀錄，沒有正式開會，
          情形與乙○○一樣」、「報省府的公司董事、監察人
          名單的印章是我蓋的沒錯，陳美雅、陳聖彬印章放在
          公司」（詳本院更二卷94年5月5日筆錄），參以證人
          徐明發於本院更審時證稱：「我未曾去笠騰公司工作
          ，也沒有參加開會，笠騰公司與我無關」，陳美雅稱
          ：「我沒有參加過公司股東會或董監事會」（詳更一
          第二卷第86頁、第87頁、第112頁），足證附表一、
          二所示之會決議錄及附表二之董、監事名單均為被告
          所偽造，甚為明確，
    （三）至被告於本院審理時辯稱：笠騰公司僅保管乙○○之
          勞保印章，而股東臨時會決議錄、董事會議紀錄及董
          事、監察人名單上乙○○的印章，非勞保印章，係其
          同意自己拿來蓋的云云，惟查被告自承笠騰公司替劉
          武隆刻二顆印章，並由公司保管，一顆用在勞保，一
          顆用在銀行貸款，則笠騰公司同時保管乙○○二顆印
          章，應可認定，被告雖稱：勞工保險門診診療單簽收
          登記表上之印章為勞保用章，決議錄及董事、監察人
          名單上乙○○的印章非勞保用章，但據乙○○所提出
          之勞工保險醫療給付門診就診回執上所蓋之印章，卻
          與勞保用章不符，反與決議錄及董事、監察人名單上
          乙○○之印章相符，參以乙○○於本院明確供稱：至
          臺灣企銀扣押其財產時，始取回其中一顆，足證因笠
          騰公司所保管之乙○○二顆印章幾乎相同（但仔細比
          對二顆印章之排列位置不同），故被告同時混用，有
          被告所提出之勞工保險門診診療單簽收登記表及告訴
          人乙○○所提出之勞工保險醫療給付門診就診回執可
          按，被告上開辯解，會議紀錄及董事、監察人名單上
          乙○○的印章，是被告自行同意拿來蓋的一節，殊不
          足取。
    （四）綜上所述被告所辯：曾口頭告知各股東，經各股東同
          意，始蓋用印章於會議紀錄及董、監事名單上，並無
          偽造文書之犯行云云，顯係卸責之詞，不足採信，此
          部分犯行可認定。
三、查被告甲○○偽造附表一、二所示不實股東會會議決議錄、
    董事會議紀錄及董、監事名單，持向前臺灣省政府建設廳申
    請變更公司登記，使該廳承辦公務員將前開不實事項登載於
    職務上所掌之公文書，自足以生損害於臺灣省政府建設廳有
    關公司登記之正確性及乙○○、陳美雅、許麗珠、陳聖彬、
    羅國強、徐明發等人，核其所為，係犯刑法第216條、第210
    條行使偽造私文書、第214條使公務員登載不實罪。其盜用
    印章乃偽造私文書之部分行為，偽造私文書後復持以行使，
    偽造之低度行為，應為其進而行使之高度行為所吸收，均不
    另論罪。其行使偽造私文書申請變更登記先後多次犯行，時
    間緊接，所犯構成要件亦復相同，顯各係基於概括之犯意反
    覆為之，為連續犯，應各依法論以一罪，並加重其刑。又公
    訴人雖僅就如附表一所示編號第1、2、5、6號部分起訴，對
    附表一所示編號第3、4號及附表二部分漏未起訴，惟因所犯
    與已起訴之上開行使偽造私文書罪間有連續犯之關係，有審
    判上不可分之關係，為起訴效力所及，本院自得一併審酌，
    合併說明。被告行使偽造私文書與使公務員登載不實之間，
    有方法結果之牽連關係，應從一重按行使偽造私文書罪處斷
    。至告訴人乙○○於本院審理時又表示被告方另犯侵占罪及
    背信罪，惟此部分未經公訴人起訴，且與判罪之偽造文書罪
    間，並無裁判上一罪之關係，本院不予審理，並予敘明。
四、原審予以論罪科刑，固非無見；惟查：（一）被告甲○○偽
    造如附表一所示會議紀錄共有六份，惟原判決事實欄並未明
    確具體認定，僅泛稱於79年4月18日、84年7月12日，以乙○
    ○名義偽造笠騰公司股東臨時會決議，對於偽造之具體時間
    ，以及另有偽造笠騰公司董事會議紀錄，均未載明。（二）
    附表一編號第3、4號及附表二部分與起訴部分有裁判上一罪
    關係，原審漏未審酌。（三）被告甲○○偽造附表一、二所
    示會議紀錄及董、監事名單後，係盜乙○○、陳美雅、許麗
    珠、陳聖彬等人留存於公司之印章，並非偽造印章，原判決
    竟認定乙○○之印文，屬偽造，且於主文欄內宣告沒收。（
    四）被告偽造附表一之會議紀錄內容，尚包函票選羅國強、
    徐明發、陳美雅、陳聖彬等為董事，其行使偽造會議紀錄，
    亦足以生損害於羅國強等人部分原審未予論述，均有未合，
    上訴意旨，否認犯罪，指摘原判決不當，固無可取，惟原判
    決既有上開可議，自屬無從維持，應由本院撤銷改判。爰審
    酌被告甲○○犯罪之動機、目的、手段及犯罪後態度與所生
    危害等一切情狀，量處有期徒刑六月。又按行為後，法律有
    變更者，適用裁判時之法律，刑法第2條第1項前段定有明文
    。查修正前刑法第41條規定：「犯最重本刑為三年以下有期
    徒刑以下之刑之罪，而受六月以下有期徒刑或拘役之宣告，
    因身體、教育、職業或家庭之關係，執行顯有困難者，得以
    一元以上三元以下折算一日，易科罰金」，惟該條業於90年
    1月4日修正，同年月10日經總統公布，同條第1項規定：「
    犯最重本刑為五年以下有期徒刑以下之刑之罪，而受六月以
    下有期徒刑或拘役之宣告，因身體、教育、職業、或家庭之
    關係或其他正當事由，執行顯有困難者，得以一元以上三元
    以下折算一日，易科罰金。但確因不執行所宣告之刑，難收
    矯正之效，或難以維持法秩序者，不在此限」，新、舊法比
    較結果，以新法較有利於行為人，自應依刑法第2條第1項前
    段規定，適用有利於被告之裁判時之法律規定。
五、公訴意旨另以：甲○○自82年1月15日起，至85年4月29日止
    ，盜用員工乙○○存放於該公司供勞保使用印章，蓋於附表
    三所示貸款契約、融資契約及借據上，作為笠騰公司向臺灣
    企銀成功分行貸款之連帶保證人，持向該分行借款，足以生
    損害於乙○○，因認被告甲○○該部分行為另涉有刑法第21
    6條、第210條行使偽造私文書罪嫌云云。惟查：
    （一）公訴人認為被告甲○○涉有右揭罪嫌，無非係以告訴
          人乙○○之指訴內容，為其所憑論據。按犯罪事實應
          依證據認定之，無證據不得認定其犯罪事實，刑事訴
          訟法第154條第2項定有明文。所謂犯罪事實之證據，
          係指足以認定被告確有犯罪行為之積極證據而言，該
          項證據且須適合被告犯罪事實之認定，始得採為斷罪
          資料，有最高法院29年上字第3105號、53年台上字第
          2750號判例足資參照。
    （二）訊據被告甲○○雖供承有以告訴人乙○○為連帶保證
          人，向銀行申請貸款，惟堅決否認有盜用乙○○印章
          之犯行，辯稱：乙○○係笠騰公司監察人，同意擔任
          笠騰公司向臺灣企銀成功分行借款連帶保證人，並親
          自前往對保並在授信約定書上簽名，伊絕無偽造文書
          等語。
    （三）經查告訴人乙○○於偵查中供稱：「82年1月8日臺灣
          企銀成功分行授信約定書對保人處簽名是我親自簽寫
          」（詳偵字第523號卷第18頁)，並有臺灣企銀成功分
          行授信約定書附卷可按 (附於他字第555號卷第4、5
          頁)，參以證人即承辦該貸款職員高清陽於偵查中證
          稱：「公司借款才需要授信約定書，個人只要填寫借
          據就可以」（詳偵字第523號卷第19頁)，於原審具結
          證稱：「我是對保，見簽人就是我」、「乙○○是向
          銀行借款之情形下作保證人‧‧‧要向銀行貸款一定
          要先經徵信，後辦設定，再簽立授信約定書及借據，
          會簽授信約定書一定是程序快好了才會通知他們來簽
          字」（詳原審卷第72頁）。復於本院更審時證稱：「
          我不是經辦人，是一位韓鴻鍾承辦，因那時經辦人不
          在，是他們（指告訴人）來銀行，說要作保證人，要
          辦理對保，我坐在他（指告訴人）旁邊，我幫他對保
          而已，不知他們貸款之事」、「授信約定書是我核對
          見簽的」等語（詳本院更一審卷二第104頁）。又另
          一位承辦人黃秀金亦證稱：由卷附笠騰公司在臺灣企
          銀存放款明細表中，可看出該公司在82年間有一筆貸
          款入帳等語（詳原審卷第72頁），顯見被告同意並前
          往作保證人而辦理對保之事，故附表三所示之貸款（
          融資）契約既經告訴人於82年1月8日簽訂上開授信約
          定書並前往作保證人而辦理對保，自應依該約定書第
          11條負保證人之責任（附於本院更一審卷一第61頁）
          ，堪認為告訴人已有同意擔任保證人暨連帶保證人，
          並於如附表三之貸款（融資）契約、借據等蓋章辦理
          貸款，矧告訴人與台灣中小企業銀行股份有限公司間
          請求確認債權不存在之民事訴訟，告訴人亦敗訴確定
          在案，有最高法院88年度台上字第543號民事裁定附
          卷可據。
    （四）告訴人乙○○雖否認該份授信約定書上印文係伊所蓋
          用，且未同意擔任笠騰公司向台灣企銀成功分行借款
          之連帶保證人等語，惟查：乙○○對該簽份約定書之
          用途，或稱係伊自己要用，當時因考量在笠騰公司有
          扣稅問題，在臺灣企銀設立帳戶比較方便，然後來伊
          未在臺灣企銀開戶等語（詳原審卷第26頁）。嗣復翻
          異前詞，改稱：該份授信約定書，伊在81年間上半年
          就簽了，因為當時伊母親生病住院，要向臺灣企銀成
          功分行辦信用貸款並開戶，惟後來未辦成，因伊最後
          至玉井鄉農會辦理貸款等語（詳原審卷第41頁、第47
          頁）。由前開告訴人乙○○所述顯示，乙○○對於為
          何會在該份授信約定書上簽名，前後所述，反覆不一
          ，顯違常情，況公司借款才需要授信約定書，個人只
          要填寫借據就可以不需要授信約定書，已如前述，是
          告訴人乙○○主張：未擔任笠騰公司向台灣企銀貸款
          之連帶保證人乙節，係意圖脫卸民事保證責任之飾詞
          ，委無可採。
    （五）至發回意旨以：被告於偵查中自白：「８２年要向銀
          行貸款時有告訴他，且他本人有去銀行，印章他放在
          公司，貸款是換單（期限更新），貸款初期他有同意
          ，且有去對保，換單時沒有告訴他」等語，顯見換單
          時告訴人不知情，故附表三之貸款契約，均未經告訴
          人再次同意，如何能推演「告訴人已有同意擔任保證
          人暨連帶保證人一節，經查依告訴人所簽之授信約定
          書內容，係約定立約人（指告訴人）對貴行（指臺灣
          中小企銀）之一切授信往來之債務均應負所保證之責
          ，故告訴人於簽定授信約定書時，即承認對公司債務
          同意負保證人暨連帶保證人之責任，而換單（期限更
          新）僅核對印鑑，不須再對保，告訴人印章既存放公
          司供文告使用，自應認已授權被告使用，自難認有偽
          造文書之犯行，並予敘明。
    （六）綜上所述，被告甲○○被訴該部分偽造文書罪嫌，應
          屬不能證明，此外復查無其他積極證據足以證明被告
          有該部分偽造文書犯行，原應就該部分判決無罪，惟
          因公訴人認被告甲○○該部分行為，與前開論罪科刑
          部分，具有連續犯裁判上一罪關係，爰就該部分不另
          為無罪之諭知。至告訴代理人於本院審理時雖主張，
          被告此部分犯行，應另犯有詐欺之犯行，並與前述犯
          罪有方法結果之牽連關係，請併予審理一節，惟被告
          此部分之犯罪既屬不能證明，則與詐欺部分亦無裁判
          上一罪之關係，自無從併辦。
六、據上論斷，應依刑事訴訟法第369條第1項前段、第364條、
    第299條第1項前段、刑法第2條第1項前段、第56條、第216
    條、第210條、第214條、第55條、第41條第1項前段，罰金
    罰鍰提高標準條例第1條前段、第2條，判決如主文。
本案經檢察官林炎昇到庭執行職務。
中    華    民    國    94    年    6    月    30      日
                  刑事第五庭  審判長法  官 楊 明 章
                                    法  官 沈 揚 仁
                                    法  官 戴 勝 利
以上正本證明與原本無異。
如不服本判決，應於收受本判決後十日內向本院提出上訴書狀。
其未敘述上訴理由者並得於提起上訴後十日內向本院補提理由書
狀（均須按他造當事人之人數附繕本）「切勿逕送上級法院」。
　　　　　　　　　　　　　　　　　　書記官 李 珍 鳳
中    華    民    國    94   年     7    月     1      日
附錄：本案論罪科刑法條全文：
刑法第210條：偽造、變造私文書，足以生損害於公眾或他人者
             ，處五年以下有期徒刑。
刑法第214條：明知為不實之事項，而使公務員登載於職務上所
             掌之公文書，足以生損害於公眾或他人者，處三
             年以下有期徒刑、拘役或五百元以下罰金。
刑法第216條：行使第210條至第215條之文書者，依偽造、變造
             文書或登載不實事項或使登載不實事項之規定處
             斷。
附表一：
┌──┬──────┬─────────────────┬───┐
│編號│開會時間    │偽造會議紀錄內容                  │紀錄人│
├──┼──────┼─────────────────┼───┤
│ 1  │79年4月18日 │票選甲○○、羅國強、徐明發為董事，│乙○○│
│    │上午9時     │乙○○為監察人。（臨時股東會）    │      │
├──┼──────┼─────────────────┼───┤
│ 2  │79年4月18日 │互選甲○○為董事長。（董事會）    │乙○○│
│    │下午2時     │                                  │      │
├──┼──────┼─────────────────┼───┤
│ 3  │81年6月12日 │票選甲○○、陳美雅、陳聖彬為董事，│陳美雅│
│    │上午10時    │乙○○為監察人。（臨時股東會）    │      │
├──┼──────┼─────────────────┼───┤
│ 4  │82年8月7日  │互選甲○○為董事長。（董事會）    │乙○○│
│    │下午2時     │                                  │      │
├──┼──────┼─────────────────┼───┤
│ 5  │84年7月12日 │票選甲○○、陳美雅、陳聖彬為董事，│乙○○│
│    │上午9時     │乙○○為監察人。（臨時股東會）    │      │
│    │            │                                  │      │
├──┼──────┼─────────────────┼───┤
│ 6  │84年7月12日 │互選甲○○為董事長。（董事會）    │乙○○│
│    │下午3時     │                                  │      │
└──┴──────┴─────────────────┴───┘
附表二：
┌──┬──────┬─────────────────────┐
│編號│時間        │偽造董監事姓名                            │
├──┼──────┼─────────────────────┤
│ 1  │79年4月26日 │董事乙○○                                │
│    │            │監察人許麗珠                              │
├──┼──────┼─────────────────────┤
│ 2  │84年7月19日 │董事陳美雅、陳聖彬                        │
│    │            │監察人乙○○                              │
└──┴──────┴─────────────────────┘
附表三：
┌──┬─────────┬───────┬──────────┐
│編號│名          稱    │  起  迄  時  │金額（新台幣）      │
├──┼─────────┼───────┼──────────┤
│ 1  │中長期貸款契約    │82年1月15日至 │借４３２萬元        │
│    │                  │87年1月15日   │                    │
├──┼─────────┼───────┼──────────┤
│ 2  │國內信用狀融資契約│84年1月8日至  │額度１千萬元        │
│    │                  │85年1月8日    │                    │
├──┼─────────┼───────┼──────────┤
│ 3  │借據              │84年10月11日至│借２６５萬元        │
│    │                  │85年10月11日  │                    │
├──┼─────────┼───────┼──────────┤
│ 4  │國內信用狀融資契約│85年1月8日至  │額度１千萬元        │
│    │                  │86年1月8日    │                    │
├──┼─────────┼───────┼──────────┤
│ 5  │借據              │85年1月16日至 │借２００萬元        │
│    │                  │ 86年1月16日  │                    │
├──┼─────────┼───────┼──────────┤
│ 6  │週轉金借款契約    │85年2月7日至  │額度５００萬元      │
│    │                  │86年2月7日    │                    │
├──┼─────────┼───────┼──────────┤
│ 7  │借據              │85年4月22日至 │借６００萬元        │
│    │                  │86年4月22日   │                    │
├──┼─────────┼───────┼──────────┤
│ 8  │週轉金貸款契約    │85年4月29日至 │額度２００萬元      │
│    │                  │86年4月29日   │                    │
└──┴─────────┴───────┴──────────┘
